臺北高等行政法院判決
　　　　　　　　　　　　　　　　　　 95年度訴字第00850號
　　　　　　　　　　　　　　　.
原　　　告　日商‧新力股份有限公司
代　表　人　甲○○○
訴訟代理人　丙○○
　　　　　　林志剛律師
複　代理人　廖文慈律師
被　　　告　經濟部智慧財產局
代　表　人　蔡練生（局長）
訴訟代理人　乙○○
　　　　　　丁○○
上列當事人間因發明專利申請事件，原告不服經濟部中華民國95
年01月05日經訴字第09506160140號訴願決定，提起行政訴訟。
本院判決如下：
　　主  文
訴願決定及原處分均撤銷。
被告就第00000000號發明專利申請事件，應依本判決之法律見解
另為處分。
原告其餘之訴駁回。
訴訟費用由被告負擔三分之二，餘由原告負擔。
　　事  實
一、事實概要：原告於民國（以下同）90年08月29日以「耳機裝
    置」向被告申請發明專利，同時主張優先權，「受理該申請
    案之國家：日本；申請日：2000年08月31日；申請案號數：
    0000-000000」，經被告編為第00000000號審查，不予專利
    。原告不服，申請再審查，案經被告於94年07月08日以（94
    ）智專三(二)04094字第09420632040號專利再審查核駁審定書
    為本案應不予專利之處分。原告不服，提起訴願，經訴願決
    定駁回，原告猶未甘服，遂向本院提起行政訴訟。
二、兩造聲明：
　(一)原告聲明：
  1.原處分及訴願決定均撤銷。
  2.被告應為准予申請案號第00000000號之發明專利之處分。
  3.訴訟費用由被告負擔。
　(二)被告聲明：
  1.駁回原告之訴。
  2.訴訟費用由原告負擔。
三、兩造之主張：
甲、原告主張：
  (一)被告因末深入瞭解本案所發明之特徵，以致原處分認定事實
    有誤，蓋本案所發明之特徵，係在於從與耳掛部21為一體之
    吊架16之上部朝下部延伸之臂22，且該臂22係形成為弓狀者
    ，其變形例則有圖5之（A）（B）（C）。於安裝移動時，頭
    帶組件12係以耳朵為軸於頭部前後方向以迴轉狀移動而作用
    ，此時，耳掛部21之臂22係利用前後涵蓋並固定於耳垂之背
    側與頭部連接的部分之方式，使頭帶之動作集中於軸而不易
    偏離。另本案耳機主體13係可迴轉地安裝於與頭帶15之一端
    連結的吊架16之下端部內側，其安裝軸係以相對於耳機主體
    之中心線傾斜而迴轉之方式，來配合耳朵的傾斜。因此，本
    案之耳機的動作係可藉由臂控制，成為藉由以傾斜而可迴轉
    之耳機主體配合耳朵的傾斜，可得良好之裝載感，並藉由密
    著減少漏音而提高音質的構造，並可藉由該密著而更不易偏
    離。
  (二)被告係依據本案92年02月06日修正之申請專利範圍修正本，
    對本案作成初審審定及再審查審定，先予陳明。為免除被告
    一再誤解本案發明特徵之所在，原告謹依據上揭本案所發明
    之特徵，修正本案申請專利範圍如下所示（至於英文修正本
    則如附件所示）：
  1.本案申請專利範圍第1項：
    一種耳機裝置，係藉由一戴於頭上之頭帶組件及一安裝於該
    頭帶組件至少一端側且內藏有揚聲器單元的耳機主體所構成
    ；其特徵為：設置有與防止掛在耳朵上裝著時偏離之耳掛部
    為一體之吊架。
  2.申請專利範圍第2項：
    一種耳機裝置，係藉由一戴於頭上之頭帶組件及一安裝於該
    頭帶組件至少一端側且內藏有揚聲器單元的耳機主體所構成
    ；其特徵為：前述耳機主體之下端部內側係以可旋轉之方式
    安裝，其旋轉軸相對於前述耳機主體之中心線傾斜。
  (三)本案92年02月06日修正之申請專利範圍第1項，依其所載之
    特徵，並不包含本案第6A圖的實施例，原處分及被告答辯根
    據該第6A圖的實施例認本案申請專利範圍第1項應不予專利
    ，其認定事實顯然有誤：
  1.本案在92年02月06日修正前之原申請專利範圍，其第1項之
    特徵為「耳機裝置11設有一耳朵裝置21，可掛於耳上且防止
    裝載時滑落」，依據此特徵記載，該耳朵裝置21並未限定在
    何位置，是以其範圍包含本案第6A圖的實施例的耳朵裝置在
    內。然本案在92年02月06日修正後之申請專利範圍，其第1
    項之特徵為「耳機裝置11設有一耳朵裝置21，該耳朵裝置21
    係由該頭帶組件12之上部朝下方延伸之臂22構成且其前端部
    形成為弧形」，故依據修正後的申請專利範圍，該耳朵裝置
    21已被限定於由頭帶組件12之上部朝下方延伸之位置，是以
    其範圍被縮小為不包含本案第6A圖的實施例。由此可見，原
    處分根據本案第6A圖的實施例，認定本案申請專利範圍第1
    項應不予專利，顯然認定事實有誤，難謂無違法。
  2.至於被告95年12月13日的答辯內容，實際上仍然與原處分理
    由相同，只不過因其發覺本案第6A圖的實施例，確實不包含
    在本案92年02月06日修正後之申請專利範圍第1項內，而將
    原處分理由原記載有的「（見本案第6A圖）」等字拿掉。這
    種企圖誤導貴院，使鈞院不致發現其所謂之實施例，實指「
    本案第6A圖」者而言的行為，難謂無違行政程序法第8條「
    行政行為，應以誠實信用之方法為之，並應保護人民正當合
    理之信賴」之規定，應無足取。
  (四)被告認引證案亦可形成如本案之傾度，本案申請專利範圍第
    2項不具新穎性，其認定事實顯然有誤：
    本案之旋轉軸係設在耳機主體的下端側部，故旋轉軸的中心
    線與耳機主體的中心線兩者可互相傾斜成一傾度（參照本案
    第11、12圖），至於引證案因其旋轉軸與耳機主體的中心線
    係互相重疊在一起（參照引證案第9A圖的9A與9B虛線互相重
    疊），故二者根本不可能互相傾斜成一傾度（請一併參照引
    證案第7圖）。是以，被告認定引證案亦可形成如本案之傾
    度，本案申請專利範圍第2項不具新穎性乙事，顯然認定事
    實有誤，難謂原處分無違法。
  (五)本案確實具有進步性：
    本案因鑒於每個人的耳朵形狀及特徵各不相同，加以人的耳
    朵形狀自上而下有一傾度，如要獲得最舒適的配戴效果，在
    配戴耳機時，當然最好能讓耳機順應每個人的耳朵形狀及特
    徵狀作調整，因而本案乃想到將耳機裝置之固定結構與耳機
    主體作一功效上的分隔，並將耳機主體之旋轉軸的中心線與
    耳機主體的中心線兩者可互相傾斜成一傾度，而使每個人配
    戴耳機時均能獲得最舒適的配戴效果。由於引證案並不具有
    前面原告所述的本案裝置，因此本案這種的配戴效果乃為引
    證案所無法得到的，且從被告至今仍不知其認定事實有誤之
    處，可見本案之發明確飛熟悉引證案之技術者所能輕易思及
    完全的，因而本案確實具有進步性。
  (六)綜上所陳，本案之發明並無不合專利法第22條第1項第1款及
    第4項規定，原處分認定事實確有錯誤，祈請 貴院明察，賜
    為判決如訴之聲明為禱。
乙、被告主張：
  (一)原告訴稱「本案所發明之特徵，係在於從與耳掛部21為一體
    之吊架16之上部朝下部延伸之臂22，且該臂22係形成為弓狀
    者。其變形例則有圖5之（A）（B）（C）。於安裝移動時，
    頭帶組件12係以耳朵為軸於頭部前後方向以迴轉狀移動而作
    用，此時，耳掛部21之臂22係利用前後涵蓋並固定於耳垂之
    背側與頭部連接的部分之方式，使頭帶之動作集中於軸而不
    易偏離。另本案耳機主體13係可迴轉地安裝於與頭帶15之一
    端連結的吊架16之下端部內側，其安裝軸係以相對於耳機主
    體之中心線傾斜而迴轉之方式，來配合耳朵的傾斜。因此，
    本案之耳機的動作係可藉由臂控制，成為藉由以傾斜而可迴
    轉之耳機主體配合耳朵的傾斜，可得良好之裝載感，並藉由
    密著減少漏音而提高音質的構造，並可藉由該密著而更不易
    偏離」，並再次修正申請專利範圍，而稱本案之發明並無不
    合專利法第22條第1項第1款及第4項規定。
  (二)本案不符專利法第22條第1項第1款及第4項之規定：
  1.查專利案是否合於專利要件，係以其申請專利範圍所載述界
    定之標的為與習知技術審究之依據。另本案於行政訴訟階段
    始向 大院提出之本案申請專利範圍修正本（95年04月06日）
    ，並未於本案審定前向被告提出，非本案審定論究之依據，
    實應不予受理。
  2.本案請求項第2項不具新穎性：
    (1)本案請求項第2項獨立項記載為包括一載於頭上之頭帶組
      件及一耳機主體，該耳機主體係裝附於該頭帶組件之至少
      一端且具有一內部揚聲器單元，其中該耳機主體係是可旋
      轉的狀態裝附於該頭帶組件，致使旋轉軸可與該耳機主體
      的中心線傾斜。
    (2)引證案（WO99/17586號專利）之收聽器組合106定位在耳
      道上的正中心處（見引證案FIG.9A），耳環104及構架11
      2可繞到的中心軸線獨立旋轉，構架112亦可繞垂直於中心
      線的肩部120旋轉，耳機的每一部分係獨立旋轉以保持揚
      聲器於耳道的中心；引證案頭帶構件108繞垂直於中心軸
      線的軸線旋轉（即相對於收聽器組合106可繞頭帶構件10
      8的軸線旋轉），使收聽器組合106與耳道的中心軸線產生
      一傾斜角度（揚聲器乃位於耳道的中心），其構架112繞
      耳道中心線的縱向軸線旋轉，使構架112的旋轉線與耳道
      的中心線有一傾斜度，實與本案耳機主體係以可旋轉的狀
      態附於該頭帶組件，使旋轉與耳機主體的中心線（即如耳
      道的中心線）傾斜具相同之構成及作用，故本案請求項第
      2項不具新穎性。
  3.本案請求項第1項不具進步性：
    引證案之耳環104雖非如本案之耳朵裝置由頭帶組件（引證
    案之頭帶構件108）之上部朝下方延伸之臂構成，然與本案
    實施例之一之耳朵裝置21從耳朵主體31的外殼17向外延伸而
    具相同構成及作用，而引證案亦已揭露本案請求項第1項耳
    機裝置設有一前端部形成為弧形可掛於耳上，防止裝載時滑
    落之耳朵裝置等構成及作用，故本案請求項第1項係運用申
    請前既有之技術或知識，而為發明所屬技術領域中具通常知
    識者所能輕易完成，難謂具進步性。
  4.綜上，本案構成特徵於申請前已見於刊物，不具新穎性，且
    係運用申請前既有之技術或知識，而為發明所屬技術領域中
    具通常知識者所能輕易完成，難謂具進步性。本案不符專利
    法第22條第1項第1款及第4項之規定，原處分並無違誤，原
    告理由不足採。
  (三)綜上所述，被告原處分並無違法，敬請駁回原告之訴。
　　理  由
一、原告前於90年08月29日以「耳機裝置」向被告申請發明專利
    ，同時主張優先權，「受理該申請案之國家：日本；申請日
    ：2000年08月31日；申請案號數：0000-000000 」，經被告
    編為第00000000號審查，不予專利。原告不服，申請再審查
    ，案經被告於94年07月08日以（94）智專三(二)04094 字第
    09420632040 號專利再審查核駁審定書為「本案應不予專利
    」處分之事實，有再審查核駁審定書在卷可證，堪信為真實
    。被告係以，引證案之耳環雖非如本案之耳朵裝置由頭帶組
    件之上部朝下方延伸之臂構成，然與本案第6A圖所揭之耳朵
    裝置從耳朵主體的外殼向外延伸而出，具有相同構成及作用
    ，二者皆係等效而易於轉知置換運用者；且引證案亦已揭露
    本案請求項第1 項耳機裝置設有一前端部形成為弧形可掛於
    耳上，防止裝戴時滑落之耳朵裝置等構成及作用，故本案請
    求項第1 項係運用申請前既有之技術或知識，而為發明所屬
    技術領域中具通常知識者所能輕易完成，難謂具進步性。又
    引證案頭帶構件繞垂直於中心軸線的軸線旋轉，使收聽器組
    合與耳道的中心軸線產生一傾斜角度，其構架繞耳道中心軸
    線的縱向軸線旋轉，使構架的旋轉軸線與耳道的中心軸線有
    一傾斜角度，與本案耳機主體係以可旋轉的狀態裝附於該頭
    帶組件，使旋轉軸與耳機主體的中心線傾斜具相同之構成及
    作用，故本案請求項第2 項不具新穎性，乃為應不予專利之
    處分。原告不服，提起訴願，訴願決定仍以系爭案不具進步
    性為由，而予以駁回。原告則不服，為如事實欄所載之主張
    。是本件應審究者厥為系爭案有無違反核准審定時專利法第
    24 條 第1 項第1 款及第4 項之規定。
二、本院判斷如下：
  (一)本件系爭申請案號第00000000號「耳機裝置」發明專利，依
    92年02月06日修正之申請專利範圍修正本，，其申請專利範
    圍計有2 項獨立項，第1 項係載以：「一種耳機裝置，包含
    一戴於頭上之頭帶組件及耳機主體，該耳機主體係裝附於該
    頭帶組件之至少一端且具有一內部揚聲器單元，其中，該耳
    機裝置設有一耳朵裝置，可掛於耳上且防止裝載時滑落，該
    耳朵裝置係由該頭帶組件之上部朝下方延伸之臂構成且其前
    端部形成為弧形。」。第2 項載以：「一種耳機裝置，包含
    一戴於頭上之頭帶組件及一耳機主體，該耳機主體係裝附於
    該頭帶組件之至少一端及具有揚聲器單元，其中，該耳機主
    體是可以旋轉的狀態裝附於該頭帶組件，致使旋轉軸可與該
    耳機主體的中心線傾斜。」等語。
  (二)查本案修正前之申請專利範圍第1 項係載以：「‧‧。其中
    ，該耳機裝置設有一耳朵裝置，可掛於耳上且防止裝載時滑
    落。」，而修正後之申請專利範圍第1 項係載以：「‧‧。
    其中，該耳機裝置設有一耳朵裝置，可掛於耳上且防止裝載
    時滑落，該耳朵裝置係由該頭帶組件之上部朝下方延伸之臂
    構成且其前端部形成為弧形。」等語。足認，本案92年02月
    06日修正之申請專利範圍第1 項特徵為：「耳機裝置設有一
    耳朵裝置，該耳朵裝置係由該頭帶組件之上部朝下方延伸之
    臂構成且其前端部形成為弧形。」，依此特徵，系爭案申請
    專利範圍第1 項已不包含本案第6A圖的實施例；惟揆諸被告
    機關之再審查核駁審定書，既係以原告92年02月06日修正之
    申請專利範圍修正本作為再審查之對象，則原處分以系爭案
    第6A圖的實施例與引證案之構成及作用相同為由，認定系爭
    案不具進步性，容有率斷。
  (三)次查，系爭案掛於耳朵上的耳朵裝置與耳機主體（即收聽器
    ），係各別自耳機裝置之頭帶組件與吊架分隔開來，而作成
    一功效上的分隔；故當耳機主體前後或左右擺動調整時，尚
    不致會擺動到掛在耳朵上的耳朵裝置，因此掛於耳朵上的耳
    朵裝置，就不會受到耳機主體前後或左右擺動調整的影響。
    然引證案之耳環連接於收聽器組合，雖設有一前端部形成為
    弧形可掛於耳上，防止裝戴時滑落，此點與系爭案具有相同
    作用；惟系爭案乃耳朵裝置與耳機主體係分隔，其構成及功
    效與引證案自屬有間；況本案關於「耳機裝置」之發明，領
    域較小，其足以改變空間自屬有限，對於其構成或功效之審
    查，應予以較為從寬之認定，俾以鼓舞發明改進；從而，被
    告以系爭案申請專利範圍第1 項係運用申請前既有之技術或
    知識，為發明所屬技術領域中具通常知識者所能輕易完成，
    而審定系爭案不具有進步性，自有可議。
  (四)末查，系爭案第2 項揭示該耳機主體是可以旋轉的狀態裝附
    於該頭帶組件，致使旋轉軸可與該耳機主體的中心線傾斜。
    揆諸系爭案第11圖及第12圖，其耳機主體之旋轉軸係設在耳
    機主體的下端側部，故旋轉軸的中心線與耳機主體的中心線
    兩者可互相傾斜成一傾度，且此傾度可調至對應每個人的耳
    朵與頭側部間所構成的傾度。然參以引證案第9A圖，其收聽
    器組合，其旋轉軸的中心線與收聽器組合的中心線係互相重
    疊一起而成在一直線上，因此即使其收聽器組合如何調整方
    向及角度，仍無法使其旋轉軸的中心線與收聽器組合的中心
    線互相傾斜成一傾度，而兩者之中心線仍然永遠重疊一起而
    成在一直線上，與系爭案收聽器組合的中心線與其旋轉軸的
    中心線成一傾度，自屬有別。是以，被告以系爭案申請專利
    範圍第2 項與引證案具相同之構成及作用，故本案請求項第
    2 項不具新穎性，亦屬可議。
三、綜上所述，本件被告所為「系爭案應不予專利」之處分，容
    屬率斷；原告據以指摘，於法尚非無據。則原處分既有違誤
    之處，訴願決定未予糾正，亦非妥適。原告聲明求為撤銷訴
    願決定及原處分，為有理由，應予准許。又系爭發明專利申
    請是否另有不予專利之情形，尚待被告進一步審查，再為准
    駁之審定；是原告求為判決逕命被告為准予系爭發明專利之
    處分，並未達全部有理由之程度，依行政訴訟法第200 條第
    4 款規定意旨，原告在請求命被告遵照本院判決之法律見解
    對原告作成決定部分為有理由，其餘部分，不應准許，應予
    駁回。
四、本件事證已明，兩造其餘主張或答辯，已與本院判決結果無
    涉，爰毋庸一一論述，併此敘明。
據上論結，本件原告之訴為一部有理由，一部無理由，依行政訴
訟法第200 條第4 款、第104 條、民事訴訟法第79條，判決如主
文。
中　　華　　民　　國　　96　　年　 　3　　月　 　15　　日
                       第七庭審判長法  官　李得灶
                                   法  官  林育如
                                   法  官  黃秋鴻
上為正本係照原本作成。
如不服本判決，應於送達後20日內，向本院提出上訴狀並表明上
訴理由，如於本判決宣示後送達前提起上訴者，應於判決送達後
20日內補提上訴理由書（須按他造人數附繕本）。
中　　華　　民　　國　　96　　年　　3　 　月    15    日
 　　  　　　　　　　 　　  　     書記官  蘇婉婷
